【裁判字號】    97,台上,3027
【裁判日期】    970703
【裁判案由】    妨害性自主
【裁判全文】
最高法院刑事判決            九十七年度台上字第三０二七號
上  訴  人  黃漢業
選任辯護人  王永春律師
上列上訴人因妨害性自主案件，不服台灣高等法院中華民國九十
四年五月三十一日第二審判決（九十三年度少連上訴字第二０二
號，起訴案號：台灣台北地方法院檢察署九十二年度偵字第七七
三三號），提起上訴，本院判決如下： 
    主  文
原判決撤銷，發回台灣高等法院。
    理  由
本件原判決認定上訴人黃漢業明知與其同居之洪○○所生之被害
人A 女為未滿十四歲之女子（民國八十六年一月二十八日出生，
洪○○及A 女之姓名等資料均詳卷），竟基於對被害人為猥褻行
為之概括犯意，先後於九十年八月間至同年十一月二日前止，分
別在台北市○○路及台北縣三重市租屋處，連續違反被害人之意
願，以手指及陰莖強行撫摸，碰觸被害人之陰部，為猥褻之行為
二次等情。因而撤銷第一審之科刑判決，改判依行為時連續犯之
規定，論處上訴人連續對十四歲以下之女子以違反其意願之方法
而為猥褻之行為罪刑。固非無見。
惟查：（一）、有罪判決書所記載之犯罪事實，為論罪科刑適用
法律之基礎，故凡於適用法律有關之重要事項，如犯罪之目的、
時間、地點、方法等項，必須詳加認定、明確記載，始足為適用
法律之依據。原判決事實欄係記載：「上訴人違反被害人之意願
，分別以手指及陰莖強行撫摸，碰觸其陰部，而為猥褻之行為二
次」。然依卷證資料，被害人於案發時年僅四歲餘，其是否具有
辨別事理能力？其心智是否達認知猥褻之意義？對上訴人先後以
手指及陰莖強行撫摸，碰觸其陰部之行為知否抗拒？上訴人究以
如何違反被害人意願之方法，而為猥褻行為？抑係利用被害人年
幼不知抗拒，為猥褻行為？此關涉本件法律之正確適用。原判決
就該等事實均未明確認定，詳細記載，尚不足資為適用法律之依
據。（二）、刑事訴訟法第一百五十九條第一項規定：被告以外
之人於審判外之言詞或書面陳述，除法律有規定者外，不得作為
證據。而所謂法律有規定者，即包括同法第一百五十九條之一至
第一百五十九條之五所規定傳聞證據具有證據能力之例外情形。
故如欲以被告以外之人於審判外之供述為證據，必須具體扼要說
明其符合傳聞證據例外之情形及得心證之理由，否則即有違證據
法則及判決不備理由之違誤。本件證人洪○○，及被害人A 女二
人之警詢筆錄，係屬傳聞證據。原判決採為論處上訴人罪刑之主
要依據，然並未敘明其符合傳聞證據例外具可信性、必要性或適
當性之情況及心證理由，自有判決不備理由之違法。（三）、被
害人所述被害情形，須無瑕疵可指，且就其他方面調查又與事實
相符，其供證始足據為判決之基礎。原判決依憑被害人之指訴資
為論罪證據，然上訴人自始即否認有強制猥褻之犯行。而被害人
就遭上訴人性侵害之次數、過程，前後供述不一。且被害人於警
詢時所供：上訴人為上開二次猥褻行為時，其母均曾親自目擊，
亦曾將上情告知其母，其母亦曾因其告知遭猥褻，致下體疼痛時
，以「呼、呼」加以安撫等情。卻與證人洪○○於警詢時及第一
審審理時所供述：不知被害人遭性侵害，被害人未告知，係經社
工人員告知後始知悉等語（見偵查卷第十五頁反面、一審卷第二
四七頁）不相符合，顯見被害人上開指訴尚具瑕疵，而難儘信。
況參酌專家學者之研究論著，孩童之記憶較成人為差，發生錯誤
記憶情形亦較多，且富於幻想，尤其三、四歲之兒童更易受引導
式問題之影響，而將現實與想像相混淆，易以自己虛構之內容填
補記憶中殘缺部分，將主觀臆想情節，充當自己親身經歷之事加
以回憶，此現象並非意味孩童說謊，乃心理發展不成熟之表徵。
約至七歲後，才會漸脫離自我中心期，而產生較完整、清楚之意
識。是年僅三、四歲之稚童，依其心智發展，倘缺乏辨識能力，
無法依憑完整記憶對其親身經歷體驗之事實加以陳述，應屬無證
言能力之人，所為供述證據，殊難認有證據能力，自不得作為證
據。依原判決所認定，被害人係於九十年八月間至同年十一月二
日前止，先後二次遭上訴人強制猥褻，然被害人竟未告知其母，
且於九十年八月九日、同年月二十八日、同年十月十七日及九十
一年五月六日至台北市立婦幼綜合醫院（即台北市立聯合醫院婦
幼院區）兒童心智科門診時，均未向專業之醫師提出遭性侵害之
事，迨九十二年二月間，因社會工作員對被害人為個案輔導時，
始道出遭上訴人性侵害之事。則被害人於事隔三至六個月後，所
供述之性侵害情形，其心智發展程度如何？是否有證言能力？其
有關遭性侵害之陳述，有無受成人不斷重複建議性詢問後所產生
之結果？此與判斷被害人上開不利上訴人之指訴是否有證據能力
及其證明力如何，具有重大關係，自有調查釐清之必要。原審未
詳予調查說明，率採為論處上訴人罪刑之依據，自嫌速斷，且有
調查未盡之違誤。（四）、審理事實之法院，對於要證事實有重
要關係之證據，為發現真實或基於公平正義之維護，除認為不必
要者外，均應詳為調查，然後基於調查所得之心證，以為判斷之
基礎，故證據雖已調查，而事實尚非明確，有其他必要部分並未
調查，仍難謂無應於審判期日調查之證據未予調查之違法。原判
決依憑台北市立聯合醫院婦幼院區九十四年一月二十四日北市婦
精字第０九四三一０七二九００號函附件及九十四年四月十一日
同文號函附件，以被害人於九十一年五月六日至該院兒童心智科
及早療中心門診診察時，經寄養媽媽觀察出現如下言行：(1)喜歡
與男生在一起，看到喜歡之男生就稱他是"老公"或是要求對方當
他"老公"。(2)喜觀抱男生或親男生，不親會咬人。(3)會把大人壓
在地上。(4)會自慰行為。(5)會騎坐在男性頭部，用以搓揉自己的
陰部。(6)像小大人會管母親。(7)有偷竊行為、說謊行為等，經該
院陳質采醫師認被害人係遭受性侵害患童等情，資為認定上訴人
確有被害人指訴事實之補強證據。然依上開所述，被害人上揭言
行非該院陳質采醫師直接對被害人診察所得之資料，似難遽採為
判斷被害人是否為遭受性侵害患童之依據。況台北市立婦幼綜合
醫院於九十二年三月七日以北市婦幼歷字第０九二三０一０六四
００號函復台北市政府警察局中正第一分局，所檢送心智科病例
摘要，其評估診斷結果僅記載：「臨界至輕度發展遲緩疑文化刺
激不足；疑注意力缺失過動症；兒虐個案」，並未認定被害人係
遭受性侵害患童（見偵查卷第二十七頁及第二十八頁公文封內）
。相同病歷資料，何以有不同之診斷結果？實情為何？攸關上訴
人是否成立本件犯行之判斷，而與公平正義之維護及上訴人之利
益，均有重大關係，自應詳予調查，根究明白。乃原審未進一步
調查，遽為上訴人科刑之判決，亦有查證未盡之疏誤。上訴意旨
執以指摘原判決違法，非無理由，應認原判決有撤銷發回之原因
。又原判決不另為無罪之諭知部分，本乎審判不可分原則，應併
予撤銷發回。
據上論結，應依刑事訴訟法第三百九十七條、第四百零一條，判
決如主文。
中    華    民    國  九十七  年    七    月    三    日
                      最高法院刑事第四庭
                          審判長法官  張  淳  淙  
                                法官  劉  介  民  
                                法官  張  春  福  
                                法官  蔡  彩  貞  
                                法官  魏  新  和  
      本件正本證明與原本無異
                                      書  記  官  
中    華    民    國  九十七  年    七    月    八    日
                                                      Ｑ

司法院資訊處製作；財團法人民間司法改革基金會備份。
